---
title: "Introduccón al manejo de datos con R"
output:
  html_notebook: default
  html_document:
    df_print: paged
  pdf_document: default
  word_document: default
---

## Descripción General

Este documento proporciona una introducción al manejo de datos con R. A lo largo del tutorial, exploraremos diferentes aspectos del manejo de datos utilizando ejemplos prácticos.


Los siguientes datos indican el contenido de nitrógeno obtenido en 4 lagunas pampeanas el mes pasado (en µg/L):

5051.2, 6193.6, 3684.8 4928

1. Construya el vector con los datos, asignándole el nombre nitro
```{r}
nitro <- c(5051.2, 6193.6, 3684.8, 4928)
```

2. Verifique que el tipo de datos ingresados sea numérico.
```{r}
class(nitro) 
```

3. Verifique que la cantidad de datos ingresados sea la correcta
```{r}
length(nitro)
```
4. Visualice el vector
```{r}
nitro
```
5. Se desea expresar el contenido de nitrógeno en mg/L. Genere el vector 
correspondiente y denomínelo Nmg, para esto dividimos el vector por 1000 con 
el siguiente script


```{r}
Nmg <- nitro/1000
Nmg
```
6. Se quiere identificar cada laguna con un número secuencial (de 1 a 4). 
Genere el vector correspondiente, nombrándolo Id
```{r}
id <- c(1:4)
id
```
7. Los datos correspondieron a las lagunas Chascomús, Chis-Chis, El Burro y 
Adela respectivamente. Genere el vector laguna
```{r}
laguna <- c("Chascomus", "Chris-Chris","El Burro","Adela")
laguna
```
8. Construya el dataframe bd con el Id, el nombre de la laguna y el contenido 
de N en mg/L uniendo los vectores.
```{r}
bd <- data.frame(id,laguna,Nmg)
bd
```
9. Calcule el promedio del contenido de nitrógeno
```{r}
promedio <- mean(bd$Nmg)
promedio
```
**Utilizando el dataframe bd**

10. Seleccione el contenido de N correspondiente a la laguna Chis-Chis y 
Adela
```{r}
chris = subset(bd, laguna == "Chris-Chris" )
chris
```


11. Seleccione las lagunas con contenido de N superior a 5 mg/L
```{r}
n_5 = subset(bd, Nmg > 5) 
n_5
```


12. Seleccione los datos correspondientes a la laguna Adela
```{r}
Adela = subset(bd, laguna == "Adela" )
Adela
```
**Instale el paquete faraway**
```{r}
#install.packages(faraway)
library(faraway)
```

13. Explore la base de datos pima contenida en dicho paquete.

```{r}
# Cargamos la base de datos 'pima' contenida en el paquete 'faraway'.
pima <- faraway::pima
head(pima) 
```


* ¿Cuáles y cuántas variables posee? 
```{r}
ncol(pima) # Número de variables
names(pima) # Nombres de las columnas
```

* ¿De qué tipo son?
```{r}
sapply(pima, class) 
```
* ¿Cuántos casos?
```{r}
nrow(pima) # Número de casos
```
*¿Hay datos faltantes?
```{r}
colSums(is.na(pima)) #suma los datos faltantes de cada columna 
```
14. ¿Para qué se utiliza la función summary(bd)? Aplíquela

La función summary() en R se utiliza para obtener un resumen estadístico de un objeto, como un dataframe, una matriz o un vector. El resumen proporciona información útil sobre las estadísticas descriptivas de los datos en el objeto. El propósito principal de summary() es proporcionar un vistazo rápido a los datos, especialmente cuando trabajas con conjuntos de datos grandes o complejos

```{r}
summary(pima)
```

15. Analice el rango de las variables. ¿Detecta alguna inconsistencia?

Las variables glucose, diastolic, triceps, insulin y bmi tienen casos con el valor 0, sabemo
que eso no es posible, vamos a reemplazar esos valores por NA.

```{r}
#Cambio los ceros por NA

pima$glucose[pima$glucose == 0] <- NA
pima$diastolic[pima$diastolic == 0] <- NA 
pima$triceps[pima$triceps == 0] <- NA 
pima$insulin[pima$insulin == 0] <- NA 
pima$bmi[pima$bmi == 0] <- NA 
```



16. El índice de masa corporal (bmi) es el peso de una persona (en kg) dividido por el 
cuadrado de la altura (en m). Si bmi está entre 25 a <30 se considera con 
sobrepeso. Si su IMC es 30.0 o superior, obesidad. Genere la variable cat_peso. 
Clasifique a las pacientes según su peso en normales, con sobrepeso o con 
obesidad. Ayuda: explore la función ifelse

```{r}
pima$cat_peso <- ifelse(pima$bm < 25, "Normal",
                 ifelse(pima$bm >= 25 & pima$bm < 30, "Con sobrepeso",
                 "Obesidad"))
```


17. Genere la variable diabetes a partir de test (sí = 1, no=0)

```{r}
pima$result <- ifelse(pima$test == 1, "si","no")

colnames(pima)[7]<-"diabetes_gen" 

head(pima)

```




































































